【裁判字號】    98,上,1306
【裁判日期】    990330
【裁判案由】    返還消費借貸款
【裁判全文】
臺灣高等法院民事判決                  98年度上字第1306號
上   訴   人  永豐商業銀行股份有限公司
法定代 理 人  甲○○
訴訟代 理 人  己○○
              庚○○
被 上  訴 人  戊○○○○○○.
兼訴訟代理人  丙○○○○○○○.
被 上 訴  人  丁○○○○○○.
兼訴訟代理人  乙○○○○○○○.
上列當事人間返還消費借貸款事件，上訴人對於中華民國98年11
月11日臺灣新竹地方法院98年度訴字第481號判決提起上訴，本
院於99年3月16日言詞辯論終結，判決如下：
    主      文
原判決關於駁回上訴人後開第二項之訴部分廢棄。
被上訴人應於繼承被繼承人陳玉章所得遺產之範圍內，再連帶給
付上訴人新臺幣貳佰零伍萬參仟柒佰參拾肆元，暨自民國八十四
年十一月七日起至九十三年五月六日止，按年息百分之二點一計
算之違約金。
第一、二審訴訟費用（除確定部分外），由被上訴人於繼承被繼
承人陳玉章所得遺產之範圍內連帶負擔。
    事實及理由
一、上訴人法定代理人原為蔡有才，嗣於民國（下同）98年11月
    27 日變更為甲○○，已具狀聲明承受訴訟，有民事承受訴
    訟狀及公司變更登記表在卷可稽（見本院卷第29至36頁），
    核無不合，應予准許。
二、上訴人起訴主張：緣訴外人彭弄玉於82年6月21日邀同訴外
    人陳玉章為連帶保證人與上訴人簽訂借據，向上訴人借款新
    臺幣（下同）2,500,000元、500,000元，利息分別按年息百
    分之10.5、年息百分之15計付，並均約定借款期間自82年6
    月21日起至84年6月21日止，如有一期未履行時，即視為全
    部到期，借款人及連帶保證人應連帶一次償還本息外，尚需
    支付逾期6個月以內者按約定利率之1成，逾期超過6個月者
    按約定利率之2成加計之違約金，陳玉章亦同意對於彭弄玉
    與上訴人間之上開債務負連帶保證責任。詎彭弄玉未依約清
    償借款，雖經上訴人聲請拍賣抵押物強制執行，至85年1月
    11日分配完畢程序終結，尚餘2,053,734元之本金債權迄未
    受償，因所餘欠款部份均逾6個月，除就欠款本息外，上訴
    人就彭弄玉尚有依約按利率百分之20即年息百分之2.1計算
    之違約金債權。嗣陳玉章於95年3月14日死亡，其繼承人即
    本件被上訴人未於法定期間內為限定或拋棄繼承之聲明，爰
    依連帶保證及繼承之法律關係，請求被上訴人於繼承遺產範
    圍內返還消費借貸款。（起訴聲明：被上訴人應連帶給付上
    訴人2,053,734元本息，暨自84年11月7日起至清償日止計算
    之違約金。原審判決被上訴人應於繼承被繼承人陳玉章所得
    遺產之範圍內，連帶給付上訴人以2,053,734元自93年5月23
    日起至清償日止，按年息百分之10.5計算之利息，暨自93年
    5月7日起至清償日止，按上開利率百分之2.1計算之違約金
    ，並駁回上訴人其餘之訴。上訴人就其敗訴部分不服提起部
    分上訴，被上訴人就其不利部分則未據狀聲明不服，此部分
    已確定。）上訴聲明：(一)原判決駁回上訴人後開之訴部分廢
    棄。(二)被上訴人應於繼承被繼承人陳玉章所得遺產之範圍內
    ，連帶給付上訴人2,053,734元暨自84年11月7日起至93年5
    月6日止，按年息百分之2.1計算之違約金。
三、被上訴人則以：上訴人雖曾於84年間以彭弄玉未依約繳款為
    由向臺灣臺北地方法院士林分院（下稱士林地院）民事執行
    處聲請對彭弄玉強制執行，經該院以84年度執字第3123號執
    行事件拍賣抵押物，其對彭弄玉之請求權消滅時效因而中斷
    ，惟上訴人未曾對連帶債務人陳玉章聲請強制執行。依民法
    第138條、第279條規定及最高法院56年台上字第1112號判例
    、73年台上字第2128號判決見解，上訴人對彭弄玉聲請強制
    執行所生時效中斷效力並不及於連帶保證人陳玉章，故上訴
    人對陳玉章之請求權消滅時效未曾中斷。上訴人聲請強制執
    行自82年6月21日即已視為全部到期，上訴人當時即得向陳
    玉章行使借款返還請求權，故就陳玉章之請求權部分時效應
    自82年6月21日起算，時效進行期間既無任何民法第129條時
    效中斷之事由，至97年6月20日即已屆至。上訴人遲於98年5
    月間始對陳玉章之繼承人即被上訴人聲請發支付命令，已罹
    於時效。縱認上訴人之本金請求權未罹於時效，上訴人於98
    年5月間始以支付命令對被上訴人請求連帶給付自84年11月7
    日起至清償日止計算之違約金，已逾5年時效期間，故上訴
    人自聲請支付命令之際即98年5月起回溯5年，93年5月以前
    之違約金請求權亦已罹於時效等語為辯。答辯聲明：上訴駁
    回。
四、兩造不爭執事項：
  (一)彭弄玉於82年6月21日邀同陳玉章為連帶保證人，與上訴人
    簽訂借據，分別向上訴人借款2,500,000元、500,000元，利
    息分別按年息百分之10.5、年息百分之15計付，並均約定借
    款期間自82年6月21日起至84年6月21日止，利息按計付，如
    有一期未履行時，即視為全部到期，借款人及連帶保證人應
    連帶一次償還本息外，尚需支付逾期6個月以內者按約定利
    率之1成，逾期超過6個者按約定利率之2成加計之違約金。
  (二)彭弄玉未按期清償借款，上訴人曾於84年間向士林地院民事
    執行處聲請對彭弄玉強制執行，經該院以84年度執字第3123
    號強制執行事件拍賣抵押物，尚餘2,053,734元之本金債權
    迄未受償。
  (三)陳玉章於95年3月14日死亡，其繼承人彭弄玉、陳芝玲、李
    亦寬、李奕安業已辦理拋棄繼承。被上訴人等為陳玉章與邱
    玉蘭婚姻關係存續中所生子女，未曾辦理拋棄繼承或限定繼
    承。
五、上訴人另主張被上訴人未於法定期間內為限定或拋棄繼承之
    聲明，就彭弄玉以陳玉章為連帶保證人之系爭借款，應依連
    帶保證及繼承之法律關係負清償責任，上訴人已聲請強制執
    行主債務人彭弄玉之財產，對陳玉章之消滅時效即因此而中
    斷，且違約金之請求權時效，依民法第125條規定應為15年
    ，亦尚未罹於時效等語。被上訴人則抗辯連帶債務人中之一
    人發生時效中斷之事由，對他債務人並不生效力，故上訴人
    對彭弄玉聲請強制執行所生時效中斷效力並不及於連帶保證
    人陳玉章，故上訴人對陳玉章之請求權消滅時效未曾中斷，
    縱使上訴人之本金請求權未罹於時效，惟關於93年5月以前
    之違約金請求權亦已罹於時效云云。是本件爭點厥為：(一)上
    訴人對於被上訴人之前開本金債權請求權是否已罹於時效？
    (二)本件於93年5月以前之違約金請求權是否已罹於時效？茲
    分述如下。
六、上訴人對於被上訴人之前開本金債權請求權是否已罹於時效
    ？
  (一)按請求權，因15年間不行使而消滅。又消滅時效，自請求權
    可行使時起算。又消滅時效，因左列事由而中斷：一、請求
    。二、承認。三、起訴。左列事項，與起訴有同一效力：一
    、依督促程序，聲請發支付命令。二、聲請調解或提付仲裁
    。三、申報和解債權或破產債權。四、告知訴訟。五、開始
    執行行為或聲請強制執行。時效中斷者，自中斷之事由終止
    時，重行起算，民法第125條、第128條前段、第129條、第
    137條第1項分別定有明文。次按向主債務人請求履行，及為
    其他中斷時效之行為，對於保證人亦生效力，民法第747條
    定有明文。所謂向主債務人請求履行及為其他中斷時效之行
    為，對於保證人亦生效力者，僅以債權人向主債務人所為請
    求、起訴或與起訴有同一效力之事項為限（最高法院68年台
    上第1813號判例意旨參照）。又「被上訴人對上訴人所負之
    債務，係保證債務，關於主債務，上訴人前已對主債務人朱
    某聲請強制執行而中斷時效，依民法第747條規定，此項時
    效之中斷，對於保證人之被上訴人亦有效力」，亦有最高法
    院72年台上第3773號裁判意旨可參。
  (二)本件彭弄玉係以被上訴人之被繼承人陳玉章為連帶保證人，
    與上訴人簽訂借據，彭弄玉未按期清償借款，上訴人曾於84
    年7月12日向士林地院民事執行處聲請對彭弄玉強制執行，
    經該院以84年度執字第3123號強制執行事件拍賣抵押物，至
    85年1月11日分配完畢強制執行程序終結，尚餘2,053,734元
    迄未受償等情，亦為兩造所不爭執，堪信為真實。就消費借
    貸之請求權，並未有特別規定，依民法第125條之規定，消
    滅時效期間為15年。又陳玉章對於彭弄玉之前開債務，係保
    證債務，上訴人對主債務人彭弄玉聲請強制執行而中斷時效
    ，依民法第129條第2項第5款、第747條規定，此項時效之中
    斷，對於保證人之陳玉章亦有效力。又民法第138條固規定
    ：「時效中斷，以當事人、繼承人、受讓人之間為限，始有
    效力。」，同法第279條規定：「就連帶債務人中之一人所
    生之事項，除前五條規定或契約另有訂定者外，其利益或不
    利益，對他債務人不生效力。」，然民法第747條係民法債
    篇就保證乙節所設之特別規定，依特別法優先於普通法之原
    則，自應優先於民法總則篇第138條，及債篇通則第279條之
    一般規定。而最高法院56年台上字第1112號判例謂：「時效
    中斷，限於當事人、繼承人、受讓人之間始有效力（民法第
    138條），故時效之中斷僅有相對的效力。所謂當事人者，
    係關於致時效中斷行為之人，故連帶債務人中之一人對債權
    人承認債務，對該債務人債權之消滅時效雖因而中斷，但對
    其他債務人，債權之消滅時效並不中斷。」，及73年台上字
    第2128號裁判要旨：「我國民法對於消滅時效之中斷係採相
    對的效力，即時效中斷，限於當事人、繼承人、受讓人之間
    始有效力。所謂當事人者，係關於致時效中斷行為之人。故
    連帶債務人中之一人發生時效中斷之事由，除該債務人應分
    擔之部分外，對他債務人並不生效力，此觀諸民法第138條
    及第279條之規定甚明。」，既均係就民法第138條、第279
    條所為之判斷，於本件自無適用。故被上訴人抗辯我國民法
    對於消滅時效之中斷係採相對的效力，連帶債務人中之一人
    發生時效中斷之事由，對他債務人並不生效力，上訴人對彭
    弄玉聲請強制執行所生時效中斷效力並不及於連帶保證人陳
    玉章，故上訴人對陳玉章之請求權消滅時效未曾中斷云云，
    即不足採。
  (三)又依民法第137條第1項規定，時效中斷者，自中斷事由終止
    時重行起算，故本件上訴人對主債務人彭弄玉及保證人陳玉
    章之消滅時效，自中斷事由終止時即85年1月11日強制執行
    程序終結時重行起算15年，至100年1月10日止15年之請求權
    時效期間屆滿。本件上訴人於98年5月7日對陳玉章之繼承人
    即被上訴人聲請支付命令，請求給付系爭款項，有支付命令
    聲請狀附卷可稽，則上訴人對於被上訴人之系爭借款本金
    2,053,734元請求權，尚未罹於時效，是以上訴人對被上訴
    人請求給付本金2,053,734元，為有理由，被上訴人為時效
    抗辯則無足採。
七、本件於93年5月以前之違約金請求權是否已罹於時效？
    按違約金係因債務人給付遲延時，債權人始得請求，既非定
    期給付之債，與民法第126條所規定之性質不同，其時效期
    間應為15年（參最高法院95年度台上字第633號、96年度台
    簡上字第25號、98年度台上字第633號判決）。本件系爭借
    款約定之違約金為「借款如未按期償還本金或繳納利息時，
    逾期6個月以內應另按約定利率之一成計算加付違約金，逾
    期6個月以上者，應另按約定利率之二成計算加付違約金。
    」（見原審卷第14、15頁），係為賠償上訴人因遲延清償所
    生之損害而為約定，乃屬違約金額計算之約定，且於債務人
    給付遲延時，上訴人始得請求，非屬定期給付之債，依上開
    說明，其時效即應為15年。又上訴人對於彭弄玉之強制執行
    程序終結後，尚有自84年11月7日起至清償日止按年息2.1％
    計算之違約金未清償（見原審卷第19、30頁），上訴人於97
    年5月7日聲請發支付命令，亦尚未罹於15年之時效期間，則
    上訴人請求被上訴人履行其因繼承陳玉章之保證債務，即給
    付自84年11月7日起至93年5月6日止，按年息百分之2.1計算
    之違約金，即有理由（至於93年5月7日起至清償日止之違約
    金，業經原審判決確定）。
八、又上訴人對於被上訴人抗辯得適用98年6月10公布增訂之民
    法繼承篇施行法第1條之3第2項規定：「繼承在民法繼承編
    中華民國九十八年五月二十二日修正施行前開始，繼承人對
    於繼承開始以前已發生代負履行責任之保證契約債務，由其
    繼續履行債務顯失公平者，以所得遺產為限，負清償責任。
    」，已不爭執，則本件上訴人依連帶保證及繼承之法律關係
    ，請求被上訴人於繼承被繼承人陳玉章所得遺產之範圍內，
    連帶給付2,053,734元本金，暨自84年11月7日起至93年5月6
    日止，按年息百分之2.1計算之違約金，即有理由，應予准
    許。原審就上開應予准許之範圍，駁回上訴人之訴，即有違
    誤，上訴意旨指摘原判決此部分不當，求予廢棄，為有理由
    ，爰由本院廢棄後改判如主文第2項所示。
九、本件判決之基礎已臻明確，兩造其餘之攻擊、防禦方法及舉
    證，核與判決之結果並無影響，爰不一一予以論述，亦附此
    敘明。
十、據上論結，本件上訴為有理由，爰判決如主文。
中    華    民    國    99    年     3    月    30    日
                  民事第十七庭
                      審判長法  官  藍文祥
                            法  官  張競文
                            法  官  陳麗芬
正本係照原本作成。
如不服本判決，應於收受送達後20日內向本院提出上訴書狀，其
未表明上訴理由者，應於提出上訴後20日內向本院補提理由書狀
（均須按他造當事人之人數附繕本）上訴時應提出委任律師或具
有律師資格之人之委任狀；委任有律師資格者，另應附具律師資
格證書及釋明委任人與受任人有民事訴訟法第466條之1第1項但
書或第2項（詳附註）所定關係之釋明文書影本。
中    華    民    國    99    年    3     月    31    日
                            書記官  張永中
附註：
民事訴訟法第466條之1（第1項、第2項）：
對於第二審判決上訴，上訴人應委任律師為訴訟代理人。但上訴
人或其他法定代理人具有律師資格者，不在此限。
上訴人之配偶、三親等內之血親、二親等內之姻親，或上訴人為
法人、中央或地方機關時，其所屬專任人員具有律師資格並經法
院認為適當者，亦得為第三審訴訟代理人。

司法院資訊處製作；財團法人民間司法改革基金會備份。
